ACORDAO-COMPLETO-2436147

ACÓRDÃO 3000/2021 ATA 5/2021 - SEGUNDA CÂMARA

VISTOS, relatados e discutidos estes autos de pedidos de reexame interpostos pelo Ministério Público Federal/MPF e pelo Sr. Eugênio José Guilherme de Aragão, ex-membro do MPF, contra o 5.214/2020-TCU-2ª Câmara, que julgou ilegal o ato de aposentadoria e negou-lhe registro, em razão do percebimento cumulado de subsídio com a vantagem de "quintos/décimos" incorporados pelo exercício de cargo comissionado,
		ACORDAM os Ministros do Tribunal de Contas da União, reunidos em sessão da 2ª Câmara, com base no art. 48 da Lei 8.443/1992, c/c o art. 286 do Regimento Interno, e diante das razões expostas pelo Relator, em:
		9.1. conhecer dos pedidos de reexame para, no mérito, negar as eles provimento;
		9.2. dar ciência desta deliberação aos recorrentes.

Pedido de reexame contra decisão que julgou a aposentadoria do recorrente ilegal.

Segunda Câmara

Ministério Público Federal.

3. Interessados/Responsáveis/Recorrentes:
3.1. Interessado: Eugênio José Guilherme de Aragão (XXX.642.841-XX)
3.2. Recorrentes: Ministério Público Federal (03.636.198/0001-92); Eugenio Jose Guilherme de Aragao (XXX.642.841-XX).

13.1. Ministros presentes: Bruno Dantas (Presidente), Aroldo Cedraz e Raimundo Carreiro (Relator).
13.2. Ministro-Substituto convocado: Marcos Bemquerer Costa.
13.3. Ministro-Substituto presente: André Luís de Carvalho.

ACORDAO-COMPLETO-2506829

Acórdão 17/2022 - Segunda Câmara

RAIMUNDO CARREIRO

Ministra Ana Arraes.

Trata-se de pedidos de reexame interpostos pelo Ministério Público Federal/MPF e pelo Sr. Eugênio José Guilherme de Aragão, ex-membro do MPF, contra o 5.214/2020-TCU-2ª Câmara, relatora Min. Ana Arraes (peça 7) , que julgou ilegal o ato de aposentadoria do Sr. Eugênio de Aragão, em razão do percebimento indevido de subsídio com a vantagem de "quintos/décimos" incorporados pelo exercício de cargo comissionado.
2.	Transcrevo a seguir, com ajustes de forma, nos termos do art. 1º, § 3º, inciso I, da Lei nº 8.443/92, a instrução lavrada no âmbito da Secretaria de Recursos (peça 38) , cuja proposta de encaminhamento foi endossada pelo Diretor da unidade (peça 39) e pelo Ministério Público junto ao TCU (peça 40) , na pessoa do Procurador Júlio Marcelo de Oliveira.
 "INTRODUÇÃO 
1.	Trata-se de pedidos de reexame (peças 15 e 25) interpostos pelo MPF e pelo Sr. Eugênio José Guilherme de Aragão, ex-membro do MPF, contra o Acórdão 5214/2020-TCU-Segunda Câmara (peça 7) , que teve como relatora a Excelentíssima Senhora Ministra Ana Arraes. 
1.1. 	A deliberação recorrida apresenta o seguinte teor: 
VISTO, relatado e discutido o ato de aposentadoria de Eugênio José Guilherme de Aragão, ex-membro do Ministério Público Federal. 
ACORDAM os ministros do Tribunal de Contas da União, reunidos em sessão da 2ª Câmara, ante as razões expostas pela relatora, e com fundamento nos artigos 71, incisos III e IX, da Constituição Federal de 1988, 1º, inciso V, e 39, inciso II, da Lei 8.443/1992, 1º, inciso VIII, 259, inciso II, e 262 do Regimento Interno, 8º da Resolução TCU 206/2007 e 19 da Instrução Normativa TCU 78/2018, bem como na Súmula TCU 106, em:  
9.1. considerar ilegal o ato de aposentadoria em análise e negar-lhe registro; 
9.2. dispensar a reposição das importâncias indevidamente recebidas de boa-fé pelo beneficiário até a data da notificação desta deliberação à unidade jurisdicionada; 
9.3. determinar ao Ministério Público Federal que: 
9.3.1. no prazo de 15 (quinze) dias, a contar da ciência desta deliberação, cesse pagamentos decorrentes do ato impugnado, sob pena de ressarcimento das quantias pagas indevidamente e responsabilização solidária da autoridade competente; 
9.3.2. comunique ao interessado a deliberação deste Tribunal e o alerte de que o efeito suspensivo proveniente de eventual interposição de recursos no TCU não o eximirá da devolução dos valores indevidamente recebidos após a notificação, em caso de desprovimento dos apelos; 
9.3.3. no prazo de 30 (trinta) dias, a contar da ciência deste acórdão: 
9.3.3.1. encaminhe a este Tribunal, por cópia, comprovante da data em que o interessado dele tomar conhecimento; e 
9.3.3.2. emita novo ato, em que seja suprimida a irregularidade verificada, e o submeta ao TCU para nova apreciação (grifos acrescidos) . 
HISTÓRICO 
2.	O ato de aposentadoria do interessado (peça 2) foi julgado ilegal em virtude de contemplar o pagamento cumulativo de subsídio com parcela de décimos incorporados pelo exercício de cargo comissionado. Isso porque, com o advento da Emenda Constitucional 19/1998, foi instituído o regime de remuneração mediante parcela única de subsídio, nos termos do art. 39, § 4º, da Constituição Federal:  
"§ 4º O membro de Poder, o detentor de mandato eletivo, os Ministros de Estado e os Secretários Estaduais e Municipais serão remunerados exclusivamente por subsídio fixado em parcela única, vedado o acréscimo de qualquer gratificação, adicional, abono, prêmio, verba de representação ou outra espécie remuneratória, obedecido, em qualquer caso, o disposto no art. 37, X e XI." 
2.1.	Assim, entendeu-se que, uma vez instituído o subsídio como forma de remuneração para determinada categoria, não haveria espaço para o pagamento de outras parcelas remuneratórias. 
2.2.	Sobre o tema, vêm à baila as seguintes considerações da relatora a quo: 
4. De acordo com o Acórdão 3332/2015-TCU-Plenário, de minha relatoria, a remuneração por subsídio deve ocorrer mediante parcela única (art. 39, §4º, da Constituição Federal) , ressalvadas as verbas de caráter indenizatório, entre as quais não se incluem a vantagem ora apreciada (VPNI) . Na ocasião, foi, inclusive, determinado aos órgãos integrantes do Ministério Público da União que corrigissem situações que divergissem dessa orientação. 
ADMISSIBILIDADE 
3. Reiteram-se os exames de admissibilidade contidos nas peças 27 e 28 do SAR/Serur, em que se propôs o conhecimento dos recursos interpostos, nos termos do artigo 48 da Lei 8.443/1992, c/c os artigos 285 e 286, parágrafo único, do RI/TCU, suspendendo-se os efeitos dos subitens 9.1, 9.3, 9.3.1, 9.3.3 e 9.3.3.2 do Acórdão 5214/2020-TCU-Segunda Câmara. Observa-se que o Excelentíssimo Senhor Ministro Raimundo Carreiro, mediante despacho de peça 33, concordou com a análise desta unidade técnica. 
MÉRITO 
4. Delimitação 
4.1 	Constitui objeto do presente recurso definir se: 
a)	houve violação aos princípios do contraditório e da ampla defesa; 
b)	houve violação à irredutibilidade de vencimentos; 
c)	a regulamentação sobre a incorporação dos quintos/décimos na LC 75/1993 e na Resolução CNMP 09/2006 autorizam a incorporação de quintos por membros do MPF; 
d)	é legal a cumulação dos quintos com o subsídio aos membros do MPF. 
5.	Da violação aos princípios do contraditório e da ampla defesa 
5.1. O interessado aduz que houve ofensa aos princípios do contraditório e da ampla defesa, com base nos seguintes argumentos: 
5.2. O acórdão recorrido merece ser revisto, a fim de que conste, de forma expressa, a necessidade de abertura de procedimento administrativo, antes de determinar o imediato corte do pagamento da VPNI (quintos) , a fim de oportunizar o pleno exercício do contraditório e ampla defesa, permitindo-se ao servidor a comprovação de que é lícita e constitucional a manutenção do pagamento da VPNI cumulado com o seu subsídio, nos termos de sua própria jurisprudência. 
5.3. No caso concreto, por exemplo, é de se pontuar que a decisão administrativa final que determinou a reinclusão da VPNI na remuneração do ora peticionante data de 14 de janeiro de 2015. Tem-se, por consequência, que já se passaram mais de 5 (cinco) anos, de modo que, nos termos do art. 54 da Lei nº 9.784/99, "O direito da Administração de anular os atos administrativos de que decorram efeitos favoráveis para os destinatários decai em cinco anos, contados da data em que foram praticados, salvo comprovada má-fé". 
Análise: 
5.4. Rejeita-se, desde já, o argumento de ter havido violação aos princípios do contraditório e da ampla defesa, em virtude de não ter sido oportunizado ao ora recorrente o direito de se manifestar nos autos antes da prolação do acórdão recorrido, porquanto o entendimento consubstanciado na Súmula Vinculante 3 do STF expressamente excepciona a observância do contraditório e da ampla defesa previamente ao julgamento do Tribunal, nesses termos: 
Nos processos perante o Tribunal de Contas da União asseguram-se o contraditório e a ampla defesa quando da decisão puder resultar anulação ou revogação de ato administrativo que beneficie o interessado, excetuada a apreciação da legalidade do ato de concessão inicial de aposentadoria, reforma e pensão (grifos acrescidos) .  
5.5. Assim, vale dizer que, como se trata da análise de concessão inicial de aposentadoria, é dispensável a oitiva prévia do interessado antes do julgamento de seu processo de aposentação. Por oportuno, observa-se que o ato de aposentação do interessado (peça 2) foi disponibilizado ao TCU em 5/10/2017 e julgado ilegal em 7/5/2020. 
5.6. Cabe esclarecer que esta Corte de Contas não intima pessoalmente a parte acerca da data em que será julgado processo de seu interesse. Tal fato não ofende qualquer princípio constitucional ligado à defesa, vez que a publicação da pauta de julgamentos no Diário Oficial da União é suficiente para conferir publicidade ao ato processual. Tal exegese encontra amparo em deliberação do Plenário do Supremo Tribunal Federal, proferida em sede de Agravo Regimental em Mandado de Segurança (MS-AgR 26.732/DF, Relatora Ministra Carmen Lúcia) , conforme excerto a seguir transcrito:  
EMENTA: MANDADO DE SEGURANÇA. TRIBUNAL DE CONTAS DA UNIÃO. JULGAMENTO DE RECURSO DE RECONSIDERAÇÃO. INTIMAÇÃO PESSOAL DA DATA DA SESSÃO. DESNECESSIDADE.  
1.	Não se faz necessária a notificação prévia e pessoal da data em que será realizada a sessão de julgamento de recurso de reconsideração pelo Tribunal de Contas da União. Ausência de ofensa aos princípios da ampla defesa e do devido processo legal quando a pauta de julgamentos é publicada no Diário Oficial da União.  
2.	O pedido de sustentação oral pode ser feito, conforme autoriza o art. 168 do Regimento Interno do Tribunal de Contas da União, até quatro horas antes da sessão. Para tanto, é necessário que os interessados no julgamento acompanhem o andamento do processo e as publicações feitas no Diário Oficial da União.  
3.	Agravo regimental ao qual se nega provimento.   
5.7. Sobre a decadência do direito de a Administração rever os seus próprios atos e o exercício do controle externo por parte deste Tribunal, impende mencionar que o Supremo Tribunal Federal já se pronunciou acerca da não incidência da decadência administrativa, em face da inaplicabilidade do art. 54 da Lei 9.784/1999, aos processos por meio dos quais o TCU exerce sua competência constitucional de controle externo, prevista no inciso III do art. 71 da Constituição Federal, consoante entabulado no MS 24.859, verbis: 
EMENTA: CONSTITUCIONAL. ADMINISTRATIVO. PENSÃO. T.C.U.: JULGAMENTO DA LEGALIDADE: CONTRADITÓRIO. PENSÃO: DEPENDÊNCIA ECONÔMICA. 
I.	- O Tribunal de Contas, no julgamento da legalidade de concessão de aposentadoria ou pensão, exercita o controle externo que lhe atribui a Constituição Federal, art. 71, III, no qual não está jungindo a um processo contraditório ou contestatório. Precedentes do STF.  
II.	- Inaplicabilidade, no caso, da decadência do art. 54 da Lei 9.784/99.  
III.- Concessão da pensão julgada ilegal pelo TCU, por isso que, à data do óbito do instituidor, a impetrante não era sua dependente econômica. 
IV. - MS indeferido. (grifos acrescidos) 
5.8.	Ainda, com essa mesma orientação, vem à baila manifestação do Ministro Marco Aurélio, ao apreciar o MS 27.966: 
Quanto ao prazo previsto no artigo 54 da Lei nº 9.784/99, relativamente à revisão de atos administrativos, os pronunciamentos desta Corte são reiterados no sentido de não ser aplicável a ato complexo como é o da aposentadoria, vale dizer, fica afastado quando se faz em jogo a atuação do Tribunal de Contas da União, iniludivelmente também administrativa, apreciando o cálculo dos proventos da aposentadoria para homologá-la ou não - precedentes: Mandados de Segurança nº 24.997-8/DF, 25.090-9/DF e 25.192-1/DF, relatados pelo Ministro Eros Grau, com acórdãos publicados no Diário da Justiça de 1º de abril de 2005 - os concernentes aos dois primeiros - e 6 de maio de 2005, respectivamente.  
5.9.	Nesse sentir, este Tribunal editou a Súmula 278, que traz: 
Os atos de aposentadoria, reforma e pensão têm natureza jurídica de atos complexos, razão pela qual os prazos decadenciais a que se referem o § 2º do art. 260 do Regimento Interno e o art. 54 da Lei nº 9.784/99 começam a fluir a partir do momento em que se aperfeiçoam com a decisão do TCU que os considera legais ou ilegais, respectivamente. 
5.10.	Nessa ordem de ideias, é de se propor a rejeição do argumento apresentado pelo interessado. 
6.	Da irredutibilidade de vencimentos 
6.1. O interessado aduz que teria havido violação ao princípio da irredutibilidade de vencimentos, com base nos seguintes argumentos: 
6.2. Para além da observância aos princípios do contraditório e da ampla defesa acima destacados, tem-se que o acórdão ora recorrido, ao impor o corte imediato da parcela referente à VPNI (quintos) dos proventos do ora peticionante veio a violar o princípio da irredutibilidade salarial, bem como o entendimento deste e. TCU e do e. STF sobre a vedação de redução salarial. 
6.3. Aqui, pontua-se que não se desconhece a tese de que servidor público não possui direito adquirido a regime jurídico. Contudo, também se faz preciso memorar que a garantia irredutibilidade salarial permite que haja a continuidade do recebimento de valores que não foram absorvidos pelo subsídio. 
6.4. Por óbvio, em face da própria natureza da vantagem pessoal, tem-se que o entendimento no sentido de que o subsídio veio a incorporar tal valor é equivocado e teria por efeito a supressão do direito legalmente incorporado ao patrimônio jurídico do ora peticionante, a tornar inexistente qualquer violação ao art. 39, § 4º da CF/88. 
6.5. Notável, assim, que não há que se falar, no caso, em violação ao regime de subsídio, uma vez que o ora peticionando atuou em diversos cargos de direção, chefia e assessoramento, conforme se pode constatar nos documentos constantes do processo de aposentadoria remetido para análise desta e. Corte de Contas. E, frise-se, em todas essas funções, houve o exercício de atribuições extraordinárias àquelas ordinariamente desenvolvidas pelo servidor e, portanto, não abarcadas e incorporadas pelo subsídio. 
6.6.  Dessa forma, entende-se que o entendimento do e. STF se aplica ao caso concreto, no sentido de permitir a cumulação da VPNI (quintos) com o subsídio, tendo em vista que a vantagem pessoal foi legalmente incorporada ao patrimônio jurídico do servidor, porém não foi absorvida pelo subsídio, de modo que a sua supressão se mostra inconstitucional e ilegal.  
6.7. A partir desse contexto, tem-se que o acórdão aqui recorrido, ao acatar a supressão de tal vantagem pessoal do contracheque da parte ora peticionante, promove a configuração da redução nominal dos proventos, o que é vedado pela Carta Constitucional (art. 37, XV) , tendo em vista a possibilidade de cumulação entre esta e o regime de subsídio. 
6.8. Nesse aspecto, no entender da parte ora peticionante, urge a reforma do acórdão prolatado, a fim de que se reconheça a possibilidade de cumulação entre o subsídio e a vantagem pessoal derivada do efetivo exercício do servidor interessado em cargos de direção, chefia e assessoramento, a tornar legal o percebimento desta parcela, ante a incorporação desta ao patrimônio jurídico do interessado e da vedação à redução salarial. 
Análise: 
6.9. No que tange a uma possível violação ao princípio da irredutibilidade salarial, destacase que, de acordo com o e. STF, não há óbice à redução de proventos caso alguma parcela/vantagem esteja sendo paga ao arrepio da lei, nos termos do entendimento proferido no âmbito do MS 25.552, de relatoria da Ministra Cármen Lúcia, verbis:  
EMENTA: MANDADO DE SEGURANÇA. ATO DO TRIBUNAL DE CONTAS DA UNIÃO. APOSENTADORIA DE MAGISTRADO.[...]. DECADÊNCIA ADMINISTRATIVA E OFENSA AO PRINCÍPIO DA IRREDUTIBILIDADE DE SALÁRIOS NÃO 
CONFIGURADAS. [...]3. O Supremo Tribunal Federal pacificou entendimento de que, sendo a aposentadoria ato complexo, que só se aperfeiçoa com o registro no Tribunal de Contas da União, o prazo decadencial da Lei n. 9.784/99 tem início a partir de sua publicação. Aposentadoria do Impetrante não registrada: inocorrência da decadência administrativa. 4. A redução de proventos de aposentadoria, quando concedida em desacordo com a lei, não ofende o princípio da irredutibilidade de vencimentos. Precedentes. 5. Segurança denegada (grifos acrescidos) . 
6.10. A novel redação do art. 39,§ 4º, da Lei Maior é decorrente da EC 19/1998, de 4/6/1998. Ou seja, passados mais de 22 anos do início da previsão de pagamento dos membros do MPF pelo regime de subsídio, entende-se que as parcelas de quintos/décimos do interessado já tenham sido absorvidas pelos aumentos remuneratórios desde o início da implantação do referido regime. É nesse sentido a ponderação do Excelentíssimo Senhor Ministro Bruno Dantas, por ocasião da apreciação do TC  Processo 028.331/2009-0 (Acórdão 1063/2020-TCU-Plenário) : 
6.	Ocorre que, com o advento da Emenda Constitucional 19/1998, foi instituído o regime de remuneração mediante parcela única de subsídio, nos termos do art. 39, § 4º, da Constituição Federal:  
"§ 4º O membro de Poder, o detentor de mandato eletivo, os Ministros de Estado e os Secretários Estaduais e Municipais serão remunerados exclusivamente por subsídio fixado em parcela única, vedado o acréscimo de qualquer gratificação, adicional, abono, prêmio, verba de representação ou outra espécie remuneratória, obedecido, em qualquer caso, o disposto no art. 37, X e XII." 
7.	Aliás, essa forma de remuneração é expressamente atribuída aos membros do Ministério Público pelo texto constitucional, conforme os seguintes dispositivos: 
"Art. 128. (...) 
§ 5º Leis complementares da União e dos Estados, cuja iniciativa é facultada aos respectivos Procuradores-Gerais, estabelecerão a organização, as atribuições e o estatuto de cada Ministério Público, observadas, relativamente a seus membros: 
I - as seguintes garantias: 
............................................................................................................................................ 
c) irredutibilidade de subsídio, fixado na forma do art. 39, § 4º, e ressalvado o disposto nos arts. 37, X e XI, 150, II, 153, III, 153, § 2º, I;" 
8.	Nesse cenário, uma vez instituído o subsídio como forma de remuneração para determinada categoria, não há espaço para o pagamento de outras parcelas remuneratórias. Tal compreensão decorre do entendimento há muito esposado pelo Supremo Tribunal Federal no sentido da inexistência de direito adquirido a regime jurídico (v. RE 241.884-ES, RE 559.019-SC, RE 587.371/DF, dentre outros) . 
9.	A alteração na forma de remuneração impõe, portanto, a imediata adequação dos vencimentos e proventos de servidores alcançados pela nova estrutura de pagamentos, devendo ser observada, unicamente, a irredutibilidade salarial, mediante a consignação, se for o caso, de parcela compensatória, a ser paulatinamente suprimida por novos aumentos concedidos à categoria, conforme bem delineado pelo STF nos autos do RMS 32.289/DF, consoante sua ementa: 
"AGRAVO INTERNO EM RECURSO ORDINÁRIO EM MANDADO DE SEGURANÇA. 
	PROCURADORES 	FEDERAIS. 	SUBSÍDIO 	INSTITUÍDO 	PELA 	MEDIDA 
PROVISÓRIA Nº 305/2006, CONVERTIDA NA LEI Nº 11.358/2006. ABSORÇÃO DE VANTAGENS PESSOAIS. ILEGITIMIDADE PASSIVA DO ADVOGADO-GERAL DA UNIÃO E DO MINISTRO DE ESTADO DO PLANEJAMENTO, ORÇAMENTO E GESTÃO. AUTORIDADES CUJO FEIXE DE ATRIBUIÇÕES NÃO ENVOLVE A ELABORAÇÃO DA FOLHA DE PAGAMENTO DE SERVIDORES PÚBLICOS. ALTERAÇÃO DO REGIME REMUNERATÓRIO. GARANTIA DA IRREDUTIBILIDADE DOS ESTIPÊNDIOS. 
1.	A impugnada absorção de vantagens pessoais, por força da instituição de regime remuneratório em parcela única, não é imputável ao Advogado-Geral da União e ao Ministro do Planejamento, autoridades cujo feixe de atribuições não abarca a elaboração da folha de pagamento de servidores públicos. Precedentes: RMS 32290 AgR, Rel. Min. Roberto Barroso, DJe de 05.09.2016; e RMS 26615, Rel. Min. Carlos Britto, DJe de 31.10.2008. 
2.	Jurisprudência do Supremo Tribunal Federal que, ademais, admite a alteração do regime remuneratório de agentes públicos, desde que com efeitos prospectivos e resguardo à garantia da irredutibilidade de estipêndios. Precedente: RE 563965 RG, Rel. Min. Cármen Lúcia, DJe de 20.3.2009. 
3.	A existência de decisões judiciais asseguradoras do recebimento de vantagens pessoais aos filiados da agravante não altera a compreensão pela viabilidade da subsequente absorção de tais vantagens pelo subsídio. Tese firmada por esta Suprema Corte ao julgamento, sob a sistemática da repercussão geral, do RE 596.663: 'A sentença que reconhece ao trabalhador ou a servidor o direito a determinado percentual de acréscimo remuneratório deixa de ter eficácia a partir da superveniente incorporação definitiva do referido percentual nos seus ganhos'. 
4.	Inaplicável o art. 85, § 11, do CPC/2015, por se tratar de recurso interposto em mandado de segurança (art. 25 da Lei 12.016/2009 e Súmula 512/STF) . 
5.	Agravo interno conhecido e não provido, com aplicação, no caso de votação unânime, da penalidade prevista no art. 1.021, § 4º, do CPC/2015." (destaquei) 
10.	Convém anotar, ainda, que, ao apreciar o Recurso Extraordinário 587.371, o STF fixou, em sede de repercussão geral, a tese de que "Não encontra amparo constitucional a pretensão de acumular, no cargo de magistrado ou em qualquer outro, a vantagem correspondente a 'quintos', a que o titular fazia jus quando no exercício de cargo diverso". 
11.	Aliás, muito embora a sobredita tese cuide da hipótese de quintos incorporados em cargo diverso, nem mesmo o exercício de função comissionada já quando integrante da carreira remunerada por subsídio permite a manutenção da parcela de quintos, ante a inexistência de direito adquirido a regime de remuneração. Um bom exemplo dessa intelecção é a decisão exarada pelo STF nos autos do RE 798.827/DF, por ocasião de embargos de declaração no agravo regimental, nos seguintes termos: 
"Ementa: EMBARGOS DE DECLARAÇÃO NO AGRAVO REGIMENTAL NO RECURSO EXTRAORDINÁRIO. ADMINISTRATIVO. MEMBROS DO MINISTÉRIO PÚBLICO. VENCIMENTOS: VANTAGENS PESSOAIS CUMULADAS COM SUBSÍDIO MENSAL. DIREITO ADQUIRIDO A REGIME JURÍDICO. INEXISTÊNCIA. ABSORÇÃO PELO SUBSÍDIO. PRESERVAÇÃO DO MONTANTE GLOBAL DOS VENCIMENTOS. CONSTITUCIONALIDADE. OMISSÃO, CONTRADIÇÃO OU OBSCURIDADE. INEXISTÊNCIA. ERRO MATERIAL. INOCORRÊNCIA. EFEITOS INFRINGENTES. IMPOSSIBILIDADE. EMBARGOS DE DECLARAÇÃO DESPROVIDOS." 
Voto do Ministro Luiz Fux 
"A discussão envolvendo o direito a percepção de quintos por ter exercido o cargo de Promotor Chefe fica prejudicada, uma vez que a manutenção dessa vantagem na forma definida no acórdão recorrido está em desacordo com decisões do Tribunal. 
Com efeito, a jurisprudência dominante na Corte é no sentido de que inexiste direito adquirido a regime jurídico, de sorte que, uma vez preservado o montante global dos vencimentos, é constitucional a absorção de vantagens pessoais adquiridas em dado sistema normativo, pela adoção de remuneração paga mediante subsídio em parcela única. 
Além disso, conforme se observa dos precedentes citados, o Tribunal entende que o regime de subsídio é incompatível com outras parcelas remuneratórias de natureza mensal." 
12. A mesma ideia tem orientado as decisões do Superior Tribunal de Justiça, conforme bem ilustra a ementa do Agravo Interno no Recurso Especial 1.233.179/RS: 
"ADMINISTRATIVO. PROCURADORES FEDERAIS. QUINTOS E DÉCIMOS. ADICIONAL POR TEMPO DE SERVIÇO. CUMULAÇÃO. SUBSÍDIO. LEI 11.358/2006. MP 305/2006. IMPOSSIBILIDADE. DIREITO ADQUIRIDO. INEXISTÊNCIA. 
1. É pacífico o entendimento desta Corte no sentido de que 'os servidores públicos não têm direito adquirido a regime de remuneração, mas sim à irredutibilidade de vencimento, não havendo falar em direito adquirido ao recebimento de adicionais ou vantagens pessoais após a edição da Lei 11.358/2006, que instituiu nova forma de remuneração por meio de subsídio fixado em parcela única' (AgRg no AREsp 770.103/RS, Rel. Ministro Benedito Gonçalves, Primeira Turma, julgado em 05/05/2016, DJe 16/05/2016) ." 
13. Nesse contexto, há muito deveria ter sido extinto o pagamento da parcela de quintos, bem como de qualquer outra vantagem de natureza remuneratória alheia ao subsídio, em observância ao expresso comando constitucional, o que não foi feito. Ademais, no caso do interessado, sequer há que se falar em pagamento de vantagem pessoal para evitar decesso remuneratório, porquanto os aumentos no valor de seu subsídio nos últimos anos representam montante mais do que suficiente para absorver integralmente a VPNI. 
6.11. 	Por conseguinte, opina-se pela rejeição dos argumentos apresentados pelo interessado. 
7.	Da regulamentação sobre a VPNI na Lei 75/1993 e na Resolução CNMP 09/2006 
7.1. O interessado e o Procurador-Geral da República aduzem que, por força de preceito normativo, os membros do MPT têm direito adquirido à percepção de quintos, com base nos seguintes argumentos: 
7.2. Outro ponto que merece destaque é o fato de que quando do ingresso do ora peticionante na carreira do Ministério Público da União, havia o reconhecimento do direito à manutenção da percepção dos quintos, em face do disposto no art. 287, §1º da Lei Complementar nº 75/93, in verbis:   
Art. 287. Aplicam-se subsidiariamente aos membros do Ministério Público da União as disposições gerais referentes aos servidores públicos, respeitadas, quando for o caso, as normas especiais contidas nesta lei complementar.  
§ 1º O regime de remuneração estabelecido nesta lei complementar não prejudica a percepção de vantagens concedidas, em caráter geral, aos servidores públicos civis da União.  
§ 2º O disposto neste artigo não poderá importar em restrições ao regime jurídico instituído nesta lei complementar ou na imposição de condições com ele incompatíveis (grifou-se) . 
7.3. A instituição do regime de subsídio, portanto, não mitigou, em absoluto, o percebimento das vantagens pessoais concedidas aos membros do Ministério Público, uma vez que, como exaustivamente demonstrado, é constitucional a cumulação da VPNI com o subsídio, não podendo o e. TCU afastar a previsão legal como se não existisse. 
7.4. Cabível ponderar que, diferentemente do que buscou fazer o e. TCU, não se faz possível aplicar o entendimento dado aos Magistrados no caso concreto, uma vez que o e. STF, mesmo na citada decisão proferida nos autos do RE nº 587.351, já havia ressaltado a impossibilidade de conferir benefícios aos Magistrados que não estivessem previstos na LOMAN.  
7.5.  Frise-se, nesse aspecto, que a Res. CNMP nº 09/2006 foi editada dentro da competência constitucional do referido conselho, tendo caráter normativo primário, tendo em vista que retiram o seu fundamento de validade diretamente do texto constitucional. Ressalte-se que a referida resolução visou garantir a observância de princípios constituais, assegurando-se a preservação da própria unidade da instituição.  
7.6. Dessa forma, é certo afirmar que a regulamentação que foi dada pelo e. Conselho Nacional de Justiça decorreu diretamente da estrutura existente para a carreira da Magistratura, tal qual a regulamentação dada pelo e. Conselho Nacional do Ministério Público deu aos seus membros (Res. CNMP nº 09/2006) , tendo em vista as disposições constantes na LC nº 75/93.  
7.7. Nesse sentido, esta e. Corte de Contas, ao proceder com a análise para fins de registro de atos de aposentadoria dos membros do Ministério Público, deveria levar em consideração a normativa específica da carreira que garante o percebimento da VPNI (quintos) cumulativamente com o subsídio, posto que inexiste norma constitucional que vede o referido percebimento.  
7.8. Nesse contexto, considerando que as competências do TCU não podem se sobrepor à determinação constante na Resolução CNMP nº 09/2006, que possui caráter normativo no âmbito do MPU e efeito erga omnes, ao se determinar o afastamento da citada Resolução por suposta colisão com o art. 39, §4º, da Constituição, estaria esta Corte de Contas atuando no sentido de declarar a inconstitucionalidade de norma abstrata e genérica, de abrangência nacional, adentrando, assim, ilegitimamente, em esfera de competência exclusivamente direcionada, pelo Poder Constituinte Derivado, ao Supremo Tribunal Federal. 
7.9. Ademais, cumpre salientar que o art. 4º, III, da Res. CNMP 09/2006, que garante o percebimento da VPNI (quintos) cumulado com o subsídio ao ora peticionante, é objeto de ação direta de inconstitucionalidade, a qual tramita no e. Supremo Tribunal Federal sob a relatoria do e. Min. Roberto Barroso sob o nº 3834, que ainda se encontra pendente de julgamento. 
7.10.  E, diferente do que se afirmou no Acórdão 6.737/2020, que rejeitou os embargos de declaração, no sentido de que a decisão do e. STF não afetaria a conclusão adotada pelo Tribunal de Contas, há de se ponderar que, em verdade, a decisão que vier a declarar a constitucionalidade do percebimento da VPNI (quintos) com o subsídio para os membros do Ministério Público da União, terá efeitos erga omnes, de modo que qualquer decisão em contrário, inclusive deste e. TCU, poderá ser questionada perante o e. STF. Tal situação é suficiente a demonstrar a necessidade de suspensão do presente processo até o julgamento de mérito da ADI 3834. 
7.11. Revela-se a salutar relevância do julgamento da mencionada ADI para o presente caso, tendo em vista a afetação direta deste ao ora peticionante, porquanto irá se debruçar, de forma específica, sobre a situação dos membros do Ministério Público. 
Análise: 
7.12. Com a devida vênia, entende-se que a expressão "concedidas, em caráter geral aos servidores públicos civis da União", constante do art. 287, § 1º, da Lei Complementar nº 75/93, não se refere à incorporação de quintos, que é vantagem pessoal e, por via de consequência, tem critérios especiais de percepção, distintos daqueles previstos em regra geral para todos os servidores públicos civis da União. 
7.13. No que tange à Res. CNMP nº 09/2006, é de mister observar que o TCU tem a competência privativa prevista no art. 71 da Lei Maior (verbis) : 
Art. 71. O controle externo, a cargo do Congresso Nacional, será exercido com o auxílio do Tribunal de Contas da União, ao qual compete: 
 (...) 
III - apreciar, para fins de registro, a legalidade dos atos de admissão de pessoal, a qualquer título, na administração direta e indireta, incluídas as fundações instituídas e mantidas pelo Poder Público, excetuadas as nomeações para cargo de provimento em comissão, bem como a das concessões de aposentadorias, reformas e pensões, ressalvadas as melhorias posteriores que não alterem o fundamento legal do ato concessório; (...) (grifos acrescidos) . 
7.14. Assim, compete privativamente a esta Egrégia Corte de Contas apreciar, para fins de registro, a legalidade dos atos concessórios de aposentadoria. Nesse mister, cumpre a este Tribunal, também, examinar a constitucionalidade desses atos concessórios. 
7.15. Nessa vereda, observou-se que o ato em reexame violou o art. 39, § 4º, da Constituição Federal, o que justificou o seu julgamento pela ilegalidade. 
7.16. Por conseguinte, não merecem reparo as seguintes considerações do Excelentíssimo Senhor Ministro Bruno Dantas, por ocasião da apreciação do TC Processo 028.331/2009-0 (Acórdão 1063/2020-TCU-Plenário) : 
14.	Em relação ao fato de o pagamento da parcela de quintos decorrer da Resolução 9/2006 do Conselho Nacional do Ministério Público, ressalto que isso não afasta a prerrogativa constitucional do TCU para apreciar atos sujeitos a registro. Aliás, importa frisar que, nos termos do art. 130-A, § 2º, inciso II, da Constituição Federal, a apreciação, pelo CNMP, da regularidade de atos administrativos praticados por membros ou órgãos do Ministério Público da União e dos Estados é feita sem prejuízo da competência do TCU. 
15.	Não é demais lembrar que as atribuições do Congresso Nacional, em sede de controle externo, exercidas com o auxílio do Tribunal de Contas da União, decorrem diretamente do texto constitucional, restando clara, no art. 71, inciso III, da Carta Magna, a competência da Corte de Contas para verificar a aderência de atos de aposentadoria à legislação aplicável. 
16.	Significa dizer, portanto, que a regularidade dos referidos atos administrativos deve ser verificada pelo CNMP e pelo TCU, sendo que a competência de um não afasta a do outro, uma vez que realizadas sob óticas e com finalidades diferentes. Trata-se da chamada competência concorrente disjuntiva, ou seja, que recai sobre os dois órgãos e que permite a atuação individual de cada um, de modo que a adequação de tais atos está sujeita à crítica dos dois. No caso, a manifestação do TCU pela negativa de registro é suficiente para afastar os pagamentos indevidos. 
7.17.	Nesse sentir, não há falar-se que o TCU invadiu o leque de atribuições do CNMP, eis que agiu de conformidade com a sua competência privativa prevista na Carta Política. 
7.18.	Por fim, observa-se que a questão da percepção de subsídios juntamente com quintos/décimos em proventos de aposentadoria de membros do Ministério Público não se encontra sobrestada, tendo o TCU, em diversos julgados, se manifestado pela ilegalidade (cf., e.g., Acórdão 1.349/2020-TCU-Plenário) . 
7.19.	No que tange à Resolução CNMP nº 09/2006, observa-se que o TCU agiu de conformidade com a Súmula 347 do Pretório Excelso: 
O Tribunal de Contas, no exercício de suas atribuições, pode apreciar a constitucionalidade das leis e dos atos do poder público. 
7.20. 	Nessa ordem de ideias, opina-se pela rejeição dos argumentos apresentados pelo MPT. 
8.	Da cumulação dos quintos com os subsídios 
8.1. O Procurador-Geral da República entende que é possível a cumulação de quintos com subsídios nos proventos de aposentadoria do interessado, com base nos seguintes argumentos: 
8.2. A fixação de parcela única como forma remuneratória não impede o percebimento pelo agente público de vantagens oriundas do exercício de encargos especiais, não incluídos nas atribuições normais do cargo público, as quais são concedidas tão somente àqueles que efetivamente exercem tais funções adicionais, sendo, portanto, vantagens de caráter pessoal. 
8.3. Entende a Suprema Corte, considerando o contexto histórico em que se criou o regime de subsídio, que este não é incompatível com eventuais vantagens legalmente instituídas, ao passo que com a implementação da modalidade remuneratória pretendeu-se evitar sucessivos aumentos disfarçados de vantagens, mediante o acréscimo de parcelas adicionais para retribuição de atividades inerentes ao próprio cargo ocupado pelo agente público, que já são cobertas pelos subsídios. 
8.4. Ademais, concluiu o STF pela possibilidade de os agentes públicos remunerados por subsídio exercerem funções ou cargos de confiança não cobertos pela referida parcela, com percepção do acréscimo remuneratório correspondente. 
8.5. Nesse sentido, com a devida vênia, parece-nos que o posicionamento firmado no âmbito do STF se aplica à incorporação de quintos/décimos, notadamente em razão de que se é possível a cumulação com os subsídios de gratificação pelo exercício de funções distintas às atribuições de cargos, tais como direção, chefia e assessoramento, quando elas estão sendo efetivamente exercidas, também é possível cumular com os subsídios parcelas, as quais possuem o mesmo fundamento, que foram validamente incorporadas ao patrimônio do agente público segundo os termos da legislação vigente à época.  
8.6. É dizer: assim como é possível que o agente público remunerado mediante o regime de subsídio perceba retribuição pecuniária por eventuais atribuições a mais que esteja exercendo no serviço público, seja mediante gratificações ou adicionais, o que não desconfigura o regime de subsídio pago em parcela única relativo à remuneração mensal do cargo, não há que se afastar a possibilidade de pagamento de verba que foi paga em razão dessas atribuições adicionais - direção, chefia e assessoramento - e que, por observância da lei que vigorava à época, se incorporou ao patrimônio do agente público. 
8.7. Isso porque, repise-se, as vantagens se originam do exercício de funções que vão além das atribuições do cargo público, que, no caso das parcelas de quintos/décimos, se transmudaram em Vantagens Pessoais Nominalmente Identificadas, não podendo ser retiradas do patrimônio daqueles que exerceram tais funções, sob pena de violação ao direito adquirido. 
Análise: 
8.8. Sobre o tema, um bom exemplo da intelecção do TCU é a decisão exarada pelo STF nos autos do RE 798.827/DF, por ocasião de embargos de declaração no agravo regimental, nos seguintes termos: 
"Ementa: EMBARGOS DE DECLARAÇÃO NO AGRAVO REGIMENTAL NO RECURSO EXTRAORDINÁRIO. ADMINISTRATIVO. MEMBROS DO MINISTÉRIO PÚBLICO. VENCIMENTOS: VANTAGENS PESSOAIS CUMULADAS COM SUBSÍDIO MENSAL. DIREITO ADQUIRIDO A REGIME JURÍDICO. INEXISTÊNCIA. ABSORÇÃO PELO SUBSÍDIO. PRESERVAÇÃO DO MONTANTE GLOBAL DOS VENCIMENTOS. CONSTITUCIONALIDADE. OMISSÃO, CONTRADIÇÃO OU OBSCURIDADE. INEXISTÊNCIA. ERRO MATERIAL. INOCORRÊNCIA. EFEITOS INFRINGENTES. IMPOSSIBILIDADE. EMBARGOS DE DECLARAÇÃO DESPROVIDOS." 
Voto do Ministro Luiz Fux 
"A discussão envolvendo o direito a percepção de quintos por ter exercido o cargo de Promotor Chefe fica prejudicada, uma vez que a manutenção dessa vantagem na forma definida no acórdão recorrido está em desacordo com decisões do Tribunal. 
Com efeito, a jurisprudência dominante na Corte é no sentido de que inexiste direito adquirido a regime jurídico, de sorte que, uma vez preservado o montante global dos vencimentos, é constitucional a absorção de vantagens pessoais adquiridas em dado sistema normativo, pela adoção de remuneração paga mediante subsídio em parcela única. 
Além disso, conforme se observa dos precedentes citados, o Tribunal entende que o regime de subsídio é incompatível com outras parcelas remuneratórias de natureza mensal." 
8.9. A mesma ideia tem orientado as decisões do Superior Tribunal de Justiça, conforme bem ilustra a ementa do Agravo Interno no Recurso Especial 1.233.179/RS: 
"ADMINISTRATIVO. PROCURADORES FEDERAIS. QUINTOS E DÉCIMOS. ADICIONAL POR TEMPO DE SERVIÇO. CUMULAÇÃO. SUBSÍDIO. LEI 11.358/2006. MP 305/2006. IMPOSSIBILIDADE. DIREITO ADQUIRIDO. INEXISTÊNCIA. 
1. É pacífico o entendimento desta Corte no sentido de que 'os servidores públicos não têm direito adquirido a regime de remuneração, mas sim à irredutibilidade de vencimento, não havendo falar em direito adquirido ao recebimento de adicionais ou vantagens pessoais após a edição da Lei 11.358/2006, que instituiu nova forma de remuneração por meio de subsídio fixado em parcela única' (AgRg no AREsp 770.103/RS, Rel. Ministro Benedito Gonçalves, Primeira Turma, julgado em 05/05/2016, DJe 16/05/2016) ." 
8.10. De acordo com o Acórdão 3332/2015-TCU-Plenário, da relatoria da Excelentíssima Senhora Ministra Ana Arraes, a remuneração por subsídio deve ocorrer mediante parcela única (art. 39, §4º, da Constituição Federal) , ressalvadas as verbas de caráter indenizatório, entre as quais não se incluem a vantagem ora apreciada (VPNI) . Na ocasião, foi, inclusive, determinado aos órgãos integrantes do Ministério Público da União que corrigissem situações que divergissem dessa orientação. 
8.11. Com a devida vênia, entende-se que a cumulação, com os subsídios, de gratificação pelo exercício de funções, tais como de direção, chefia e assessoramento, quando elas estão sendo efetivamente exercidas, não ofende a Lei Maior, eis que são parcelas transitórias e pagas enquanto no exercício de cargos de provimento em comissão (ex facto officii) . 
8.12. Por outro lado, os quintos/décimos são parcelas que se incorporam à remuneração e aos proventos, sendo parcelas permanentes. Posta assim a questão, a interpretação de que o subsídio é compatível com o pagamento em destacado dos quintos/décimos fere frontalmente o art. 39, § 4º da Carta Política, que assim dispõe: 
O membro de Poder, o detentor de mandato eletivo, os Ministros de Estado e os Secretários Estaduais e Municipais serão remunerados exclusivamente por subsídio fixado em parcela única, vedado o acréscimo de qualquer gratificação, adicional, abono, prêmio, verba de representação ou outra espécie remuneratória, obedecido, em qualquer caso, o disposto no art. 37, X e XI. 
8.13. Isso porque vem à baila a doutrina de Carlos Maximiliano: 
Presume-se que a lei não contenha palavras supérfluas; devem todas ser entendidas como escritas adrede para influir no sentido da frase respectiva (in Hermenêutica e Aplicação do Direito, 8ª ed., Rio de Janeiro: Livraria Freitas Barros S.A., 1965, p. 122) . 
8.14. É dizer: a exegese do TCU vai ao encontro da doutrina supra, ao considerar a importância da palavra "exclusivamente", presente no art. 39, § 4º, da Carta Magna. 
8.15. Nesse sentido, opina-se no sentido de que as ponderações do Procurador Geral da República não devem ser acolhidas. 
CONCLUSÃO 
9.	Diante do exposto, conclui-se que:  
a)	não houve violação aos princípios do contraditório e da ampla defesa; 
b)	não houve violação à irredutibilidade de vencimentos; 
c)	as regulamentações constantes sobre a incorporação dos quintos/décimos, na LC 75/1993 e na Resolução CNMP 09/2006, não autorizam a incorporação de quintos por membros do MPF; 
d)	é ilegal a cumulação dos quintos com o subsídio aos membros do MPF. 
9.1. 	Ex positis, opina-se pela negativa de provimento dos presentes recursos. 
PROPOSTA DE ENCAMINHAMENTO 
10. Diante do exposto, com base no art. 48 da Lei n. 8.443/92, submete-se o presente processo à consideração superior, propondo-se a adoção das seguintes medidas: 
a)	conhecer dos presentes pedidos de reexame, para, no mérito, negar-lhes provimento; 
b)	cientificar os recorrentes e os demais interessados do acórdão que vier a ser prolatado, ressaltando-se que o relatório e o voto que o acompanharem podem ser consultados no endereço www.tcu.gov.br/acordaos, no dia seguinte ao de sua oficialização.. 
É o relatório.

8.1. Angelo Longo Ferraro (37.922/OAB-DF) e outros, representando Eugenio Jose Guilherme de Aragao e Eugenio Jose Guilherme de Aragao.

Procurador Júlio Marcelo de Oliveira.

APOSENTADORIA. MEMBRO DO MINISTÉRIO PÚBLICO. PAGAMENTO CUMULADO DE SUBSÍDIO COM PARCELA DE QUINTOS. VEDAÇÃO CONSTITUCIONAL E LEGAL. PEDIDO DE REEXAME. ENTENDIMENTO DO STF ACERCA DA MATÉRIA. IMPOSSIBILIDADE. ARGUMENTOS INÁBEIS A REFORMAR A DECISÃO RECORRIDA. NÃO PROVIMENTO.

APOSENTADORIA (APOS)

Secretaria de Recursos (Serur); Secretaria de Fiscalização de Integridade de Atos e Pagamentos de Pessoal e de Benefícios Sociais (Sefip).

Relato o presente recurso em razão de sorteio realizado nos termos dos arts. 21 e 22 da Resolução TCU 175/2005 (peça 30) .
2.	Trata-se de pedidos de reexame interposto pelo Ministério Público Federal/MPF, na pessoa do Exmo. Sr. Procurador-Geral, Augusto Aras, e pelo Sr. Eugênio José Guilherme de Aragão, membro aposentado do MPF contra o 5.214/2020-TCU-2ª Câmara, relatora Min. Ana Arraes, por meio do qual o Tribunal julgou ilegal o ato de aposentadoria do Sr. Eugênio de Aragão, em razão do percebimento indevido de subsídio em parcela única com a vantagem denominada "quintos/décimos", incorporada pelo exercício de cargo comissionado, e negou-lhe registro.
3.	Presentes os requisitos de admissibilidade previstos no art. 48 da Lei 8.443/1992 c/c arts. 285 e 286 do RI/TCU, cumpre conhecer do recurso, em ratificação ao despacho de peça 33.
4.	A negativa de registro se deu em razão de o ato de aposentadoria do interessado (peça 2) contemplar o pagamento cumulativo de subsídio com parcela de "quintos/décimos" incorporados pelo exercício de cargo comissionado, em desacordo com o art. 39, § 4º, da Constituição Federal, que com a redação dada pela Emenda Constitucional 19/1998, instituiu o regime de remuneração mediante subsídio em parcela única.
5.	Inconformados, o inativo e o MPF argumentam: i) violação aos princípios do contraditório e da ampla defesa; ii) violação ao brocardo da irredutibilidade de vencimentos; iii) existe regulamentação legal e do CNMP autorizando a incorporação de quintos por membros do MPF; iv) é legal a cumulação dos quintos com o subsídio aos membros do MPF.
6.	Em minucioso exame, a Secretaria de Recursos posiciona-se pelo conhecimento e não provimento dos pedidos de reexame, no que foi acompanhada, em cota singela, pelo ilustre representante do MP/TCU.
7.	Acompanho, in totum, a análise empreendida pela Secretaria de Recursos cujos fundamentos, expostos no relatório que antecede este voto, incorporo às minhas razões de decidir, sem prejuízo das observações adiante.
8.	Inicialmente, destaco que se firmou pacífica na jurisprudência deste Tribunal a impossibilidade do pagamento de vantagem remuneratória de caráter permanente (como "quintos", adicional por tempo de serviço, dentre outras) no regime de subsídios preconizado pelo art. 39, § 4º da CF/1988. Nesse sentido, cito o Acórdão 3332/2015-TCU-Plenário, relatora a Eminente Ministra Ana Arraes, por meio do qual esta Corte, ao conhecer de representação formulada pelo Ministério Público junto ao TCU, considerou-a procedente e fixou o prazo de quinze dias para que:
" (...) os órgãos integrantes do Ministério Público da União passem a remunerar seus membros exclusivamente por meio de subsídio em parcela única, conforme disposto no art. 39, §4º, da Constituição Federal, ressalvadas as verbas de caráter indenizatório, dentre as quais não se incluem aquelas decorrentes da incorporação de "quintos/décimos" e do pagamento de "opção", previstas no inciso V do art. 4º da Resolução CNMP 9/2006".
9. 	No que diz respeito à violação do devido processo legal, pelo ferimento dos princípios do contraditório e da ampla defesa, impõe-se relembrar que o Tribunal de Contas, no julgamento da legalidade de concessão inicial de aposentadorias ou pensões, exercita o controle externo que lhe atribui a Constituição Federal, art. 71, III, no âmbito do qual não está jungido a um processo contraditório ou contestatório, por força mesmo da Súmula Vinculante 3/STF:
Nos processos perante o Tribunal de Contas da União asseguram-se o contraditório e a ampla defesa quando da decisão puder resultar anulação ou revogação de ato administrativo que beneficie o interessado, excetuada a apreciação da legalidade do ato de concessão inicial de aposentadoria, reforma e pensão  (Grifei) 
10.	Igualmente não se aplica à hipótese vertente a interpretação conforme dada ao referido enunciado sumular pelo Pretório Excelso em diversos julgados (MS 25.116 e MS 25.403, rel. Min. Ayres Britto, MS 25.343 e MS 27.296, rel. Min. Ellen Gracie) , que estabeleceram o referencial de 5 anos a partir da entrada do ato nesta Corte de Contas para que se abra o contraditório ao interessado, ainda que versando sobre ato inicial de admissão, aposentadoria ou pensão, visto que o ato de aposentadoria objeto dos autos adentrou no TCU em 5/10/2017  (peça 2) .
11.	Pelas mesmas razões, não se mostra aplicável à espécie o procedimento de contraditório veiculado pelo Acórdão 587/2011-TCU-Plenário, rel. Min. Valmir Campelo, que incorporou as conclusões do STF adrede expostas, quanto ao prazo quinquenal para oferecimento do contraditório. 
12.	Quanto ao argumento recursal de que o pagamento da parcela de quintos encontra amparo na Resolução 9/2006 do Conselho Nacional do Ministério Público, ressalto que a referida norma não afasta a prerrogativa constitucional do TCU para apreciar atos sujeitos a registro. 
13.	A propósito, importa assinalar que, nos termos do art. 130-A, § 2º, inciso II, da Constituição Federal, a apreciação, pelo CNMP, da regularidade de atos administrativos praticados por membros ou órgãos do Ministério Público da União e dos Estados é feita sem prejuízo da competência do TCU:
Art. 130-A (omissis) § 2º Compete ao Conselho Nacional do Ministério Público o controle da atuação administrativa e financeira do Ministério Público e do cumprimento dos deveres funcionais de seus membros, cabendo lhe: (omissis) 
II zelar pela observância do art. 37 e apreciar, de ofício ou mediante provocação, a legalidade dos atos administrativos praticados por membros ou órgãos do Ministério Público da União e dos Estados, podendo desconstituí-los, revê-los ou fixar prazo para que se adotem as providências necessárias ao exato cumprimento da lei, sem prejuízo da competência dos Tribunais de Contas;
14.	Com essa diretiva em mente, encareço não ter o constituinte originário ou mesmo o derivado estipulado qualquer salvaguarda para os atos editados pelo Ministério Público, subtraindo-os à análise desta Corte de Contas. Ao contrário, conferiu ampla autonomia ao Tribunal para, no exercício do controle externo, aferir a legalidade de todos os atos da espécie editados pela Administração Pública, aí incluídos, naturalmente, aqueles produzidos pelo Ministério Público. Nessa vertente, cito os Acórdãos 228/2021-TCU-Plenário, rel. Min. Benjamin Zymler e 1.062/2020-TCU-Plenário, rel. Min. Bruno Dantas, sendo que deste último destaco o seguinte excerto do voto condutor de S. Exa:
"a regularidade dos referidos atos administrativos deve ser verificada pelo CNMP e pelo TCU, sendo que a competência de um não afasta a do outro, uma vez que realizadas sob óticas e com finalidades diferentes. Trata-se da chamada competência concorrente disjuntiva, ou seja, que recai sobre os dois órgãos e que permite a atuação individual de cada um, de modo que a adequação de tais atos está sujeita à crítica dos dois. No caso, a manifestação do TCU pela negativa de registro é suficiente para afastar os pagamentos indevidos".
15.	No que concerne à Lei Complementar 75/1993, a Secretaria de Recursos analisou de forma escorreita o art. 287, § 1º da referida norma federal, ao assinalar que a expressão "concedidas, em caráter geral aos servidores públicos civis da União" "não se refere à incorporação de quintos, que é vantagem pessoal e, por via de consequência, tem critérios especiais de percepção, distintos daqueles previstos em regra geral para todos os servidores públicos civis da União".
16. 	Quanto à alegada violação da irredutibilidade remuneratória, decorrente do "corte imediato da parcela referente à VPNI (quintos) dos proventos do peticionante", tal violação não se configura em casos da espécie, nos quais se busca tão somente a correção de ilegalidades identificadas na composição dos proventos de aposentadoria. Nessa toada tem seguido o próprio STF, dentre outras, na seguinte ementa, litteris:
AGRAVO REGIMENTAL EM MANDADO DE SEGURANÇA. IMPETRAÇÃO VOLTADA CONTRA ACÓRDÃO PROFERIDO PELO TRIBUNAL DE CONTAS DA UNIÃO COM O QUAL ELE DETERMINOU O CORTE DE VANTAGENS QUE CONSIDEROU TEREM SIDO ILEGALMENTE AGREGADAS AOS PROVENTOS DE APOSENTADORIA DE SERVIDOR PÚBLICO. ADMISSIBILIDADE. 
1. Está assentado na jurisprudência do Supremo Tribunal Federal o entendimento de que não se aplica ao TCU, no exercício do controle da legalidade de aposentadorias, a decadência administrativa prevista na Lei nº 9.784/99. 
2. Tampouco se pode falar em desrespeito ao princípio da irredutibilidade de vencimentos quando se determina a correção de ilegalidades na composição de proventos de aposentadoria de servidores públicos. 
3. Não ocorre violação da autoridade da coisa julgada quando se reconhece a incompatibilidade de novo regime jurídico com norma anterior que disciplinava a situação funcional de servidor público. Precedentes. (MS 27.580 AgR, Rel. Min. Dias Toffoli, 1ª Turma, DJe 7/10/2013)  (Grifei) 
17.	Por idêntica vereda seguiu o Superior Tribunal de Justiça, verbis:
"ADMINISTRATIVO. PROCURADORES FEDERAIS. QUINTOS E DÉCIMOS. ADICIONAL POR TEMPO DE SERVIÇO. CUMULAÇÃO. SUBSÍDIO. LEI 11.358/2006. MP 305/2006. IMPOSSIBILIDADE. DIREITO ADQUIRIDO. INEXISTÊNCIA. 1. É pacífico o entendimento desta Corte no sentido de que 'os servidores públicos não têm direito adquirido a regime de remuneração, mas sim à irredutibilidade de vencimento, não havendo falar em direito adquirido ao recebimento de adicionais ou vantagens pessoais após a edição da Lei 11.358/2006, que instituiu nova forma de remuneração por meio de subsídio fixado em parcela única' (...) " (AgInt no REsp 1233179/RS, Rel. Ministro Sérgio Kukina, Primeira Turma, julgado em 4/5/2017, DJe 11/5/2017; no mesmo sentido, AgRg no AREsp 770.103/RS, Rel. Ministro Benedito Gonçalves, Primeira Turma, julgado em 05/05/2016, DJe 16/05/2016) 
18.	Melhor sorte não socorre à tese da possibilidade de acumulação de subsídios com a parcela de "quintos/décimos", tanto em razão do julgado do STJ adrede referido, como em face de outros arestos proferidos pela Suprema Corte, que ao contrário da tese ventilada pelos recorrentes, entende ser a vedação da percepção da verba de "quintos" cumulada com subsídios uma decorrência da inexistência de direito adquirido a regime jurídico e não verba incorporada ao patrimônio do interessado, litteris:
"EMBARGOS DE DECLARAÇÃO NO AGRAVO REGIMENTAL NO RECURSO EXTRAORDINÁRIO. ADMINISTRATIVO. MEMBROS DO MINISTÉRIO PÚBLICO. VENCIMENTOS: VANTAGENS PESSOAIS CUMULADAS COM SUBSÍDIO MENSAL. DIREITO ADQUIRIDO A REGIME JURÍDICO. INEXISTÊNCIA. ABSORÇÃO PELO SUBSÍDIO. PRESERVAÇÃO DO MONTANTE GLOBAL DOS VENCIMENTOS. CONSTITUCIONALIDADE. OMISSÃO, CONTRADIÇÃO OU OBSCURIDADE. INEXISTÊNCIA. ERRO MATERIAL. INOCORRÊNCIA. EFEITOS INFRINGENTES. IMPOSSIBILIDADE. EMBARGOS DE DECLARAÇÃO DESPROVIDOS. (omissis) A discussão envolvendo o direito a percepção de quintos por ter exercido o cargo de Promotor Chefe fica prejudicada, uma vez que a manutenção dessa vantagem na forma definida no acórdão recorrido está em desacordo com decisões do Tribunal.
Com efeito, a jurisprudência dominante na Corte é no sentido de que inexiste direito adquirido a regime jurídico, de sorte que, uma vez preservado o montante global dos vencimentos, é constitucional a absorção de vantagens pessoais adquiridas em dado sistema normativo, pela adoção de remuneração paga mediante subsídio em parcela única. (RE 798.827/DF, rel. Min. Luiz Fux, julg. 20/2/2018) (Grifei) 
19.	A fim de que não restem dúvidas quanto à natureza ou extensão do entendimento do Supremo Tribunal Federal aqui esposado acerca da matéria, em face do qual não pode esta Corte de Contas se insurgir, não é despiciendo reproduzir excerto do voto condutor do RE 650.898, redator para o acórdão o Ministro Roberto Barroso, verbis:
2. O regime de subsídio é incompatível com outras parcelas remuneratórias de natureza mensal, o que não é o caso do décimo terceiro salário e do terço constitucional de férias, pagos a todos os trabalhadores e servidores com periodicidade anual. 3. A "verba de representação" impugnada tem natureza remuneratória, independentemente de a lei municipal atribuir-lhe nominalmente natureza indenizatória. Como consequência, não é compatível com o regime constitucional de subsídio  (RE 650.898, red p/ o ac. Min. Roberto Barroso, DJe 24/8/2017) .
Em razão do exposto, VOTO por que o Tribunal adote o Acórdão que ora submeto à apreciação deste Colegiado
TCU, Sala das Sessões Ministro Luciano Brandão Alves de Souza, em 2 de março de 2021.
RAIMUNDO CARREIRO 
Relator